臺灣高等法院臺中分院刑事判決
110年度交上更一字第81號
上  訴  人  
即  被  告  陳溪樹
選任辯護人  張藝騰律師
            楊怡婷律師
上列上訴人即被告因公共危險案件，不服臺灣彰化地方法院108
年度交訴字第103號中華民國109年5月14日第一審判決（起訴案
號：臺灣彰化地方檢察署108年度偵字第6629號）提起上訴，經
判決後，最高法院發回更審，本院判決如下：
    主  文
原判決撤銷。
乙○○駕駛動力交通工具發生交通事故，致人傷害而逃逸，處有期
徒刑陸月，如易科罰金，以新臺幣壹仟元折算壹日。緩刑參年，
並應於緩刑期間內，向檢察官指定之政府機關、政府機構、行政
法人、社區或其他符合公益目的之機構或團體，提供陸拾小時之
義務勞務，並接受執行機關所舉辦之法治教育肆場次；緩刑期內
付保護管束。
    犯罪事實
一、乙○○於民國108 年6 月26日21時10分許，駕駛車牌號碼000-
    00號營業用小客車搭載乘客李○○，沿彰化縣鹿港鎮鹿草路2 
    段由北往南方向行駛，於同日21時16分許，行經彰化縣鹿港
    鎮鹿草路2段與彰濱五路1 段之交岔路口時，本應注意轉彎
    車應讓直行車先行，依當時天候晴、夜間有照明、路面乾燥
    無缺陷、無障礙物、視距良好等客觀情形，並無不能注意之
    特別情事，竟疏未注意及此，在上開路口貿然右轉彎而逆向
    進入彰濱五路1段往西方向行駛。適有外籍人士DASRIAH （
    下稱甲○）騎乘電動自行車，亦沿彰化縣鹿港鎮鹿草路2 段
    由北往南同向行駛於乙○○之右側，其乍見乙○○在上述路口突
    然右轉時，業已避煞不及，乙○○所駕營業用小客車之右側車
    身遂與甲○所騎電動自行車發生擦撞，甲○因而人車倒地，並
    受有雙上肢挫、擦傷之傷害（乙○○所涉過失傷害部分，因甲
    ○於偵查中撤回告訴，由檢察官另為不起訴處分確定）。乙○
    ○雖已得悉二車發生擦撞且甲○倒地受傷，竟基於駕駛動力交
    通工具發生交通事故致人傷害而逃逸之犯罪故意，既未趨前
    查看甲○之傷勢或採取其他必要之救護措施，亦未立即通知
    並等候警察機關前來處理，隨即駕車駛離現場而逃逸。嗣經
    行駛於乙○○後方之機車駕駛人許○○騎車一路尾隨，並沿路按
    鳴喇叭向乙○○示意停車，復告知正在路旁執行取締交通違規
    勤務之員警，經員警駕駛巡邏車攔停乙○○，始查悉上情。
二、案經甲○訴由彰化縣警察局鹿港分局報告臺灣彰化地方檢察
    署檢察官偵查起訴。
    理    由
壹、證據能力取捨之意見：
一、按刑事訴訟法第159條之2所定之傳聞例外，即英美法所稱之
    「自己矛盾之供述」，必符合被告以外之人於檢察事務官、
    司法警察官、司法警察調查中所為之陳述，「與審判中不符
    」，且其先前之陳述，具備「可信性」及「必要性」二要件
    ，始例外得適用上開規定，認其先前所為之陳述，為有證據
    能力。此所謂「與審判中不符」，係指該陳述之主要待證事
    實部分，自身前後之供述有所不符，導致應為相異之認定，
    此並包括先前之陳述詳盡，於後簡略，甚至改稱忘記、不知
    道或有正當理由而拒絕陳述（如經許可之拒絕證言）等實質
    內容已有不符者在內。所謂「可信性」要件，則指其陳述與
    審判中之陳述為比較，就陳述時之外部狀況予以觀察，先前
    之陳述係在有其可信為真實之特別情況下所為者而言。例如
    先前之陳述係出於自然之發言，審判階段則受到外力干擾，
    或供述者因自身情事之變化（如性侵害案件，被害人已結婚
    ，為婚姻故乃隱瞞先前事實）等情形屬之，與一般供述證據
    應具備之任意性要件有別。至所謂「必要性」要件，乃指就
    具體個案案情及相關證據予以判斷，其主要待證事實之存在
    或不存在，已無從再從同一供述者取得與先前相同之陳述內
    容，縱以其他證據替代，亦無由達到同一目的之情形（最高
    法院96年度台上字第4365號刑事判決參照）。查證人許○○於
    偵查中所為證述內容詳盡，並無較諸警詢時簡略之情形，且
    已足為判斷上訴人即被告乙○○（下稱被告）前揭犯行之認定
    基礎，並無捨其於警詢時之證述內容，即無從以其他證據取
    代之特殊情事。是以上開證人於警詢時之證述內容，既為被
    告以外之人於審判外之陳述，屬傳聞證據，又不具刑事訴訟
    法第159條之2所規定之「可信性」及「必要性」要件，且被
    告及辯護人亦於本院行準備程序時，否認證人許○○於警詢時
    所述之證據能力（詳參本院交上訴卷第73頁，本院交上更一
    卷第99頁），本院認為上開證述既不符合前揭傳聞例外之規
    定，應回歸適用刑事訴訟法第159條第1項，而認無證據能力
    。
二、又按被告以外之人於審判外之陳述，雖不符刑事訴訟法第15
    9條之1至第159條之4之規定，然經當事人於審判程序同意作
    為證據，法院審酌該言詞陳述作成時之情況，認為適當者，
    亦得為證據；當事人、代理人或辯護人於法院調查證據時，
    知有刑事訴訟法第159條第1項不得為證據之情形，而未於言
    詞辯論終結前聲明異議者，視為有前項之同意，刑事訴訟法
    第159條之5定有明文。而刑事訴訟法第159條之5立法意旨，
    在於確認當事人對於傳聞證據有處分權，得放棄反對詰問權
    ，同意或擬制同意傳聞證據可作為證據，屬於證據傳聞性之
    解除行為，如法院認為適當，不論該傳聞證據是否具備刑事
    訴訟法第159條之1至第159條之4所定情形，均容許作為證據
    ，不以未具備刑事訴訟法第159條之1至第159條之4所定情形
    為前提。此揆諸「若當事人於審判程序表明同意該等傳聞證
    據可作為證據，基於證據資料愈豐富，愈有助於真實發見之
    理念，此時，法院自可承認該傳聞證據之證據能力」立法意
    旨，係採擴大適用之立場。蓋不論是否第159條之1至第159
    條之4所定情形，抑當事人之同意，均係傳聞之例外，俱得
    為證據，僅因我國尚非採澈底之當事人進行主義，故而附加
    「適當性」之限制而已，可知其適用並不以「不符前四條之
    規定」為要件。惟如符合第159條之1第1項規定之要件而已
    得為證據者，不宜贅依第159條之5之規定認定有證據能力(
    最高法院104年度第3次刑事庭會議決議參照）。本案下列所
    引用其他被告以外之人於審判外陳述，並無符合刑事訴訟法
    第159條之1第1項規定之情形，且公訴人、被告、辯護人於
    本院依法調查上開證據之過程中，均已明瞭其內容而足以判
    斷有無刑事訴訟法第159條第1項不得為證據之情事，惟並未
    於言詞辯論終結前聲明異議，且被告、辯護人更於本院準備
    程序時就證據能力部分表示同意或沒有意見等語（詳參本院
    交上訴卷第73頁，本院交上更一卷第98至100頁）。本院審
    酌上開陳述作成時之情況，並無違法取證之瑕疵，認以之作
    為證據為適當，揆諸上開規定，應具有證據能力。
三、復按刑事訴訟法第159條至第159條之5有關傳聞法則之規定
    ，乃對於被告以外之人於審判外之言詞或書面陳述所為之規
    範；至非供述證據之物證，或以科學、機械之方式，對於當
    時狀況所為忠實且正確之記錄，性質上並非供述證據，應無
    傳聞法則規定之適用，如該非供述證據非出於違法取得，並
    已依法踐行調查程序，即不能謂其無證據能力。本案下引之
    其他非供述證據，均與本案待證事實具有關聯性，公訴人、
    被告、辯護人皆不爭執其證據能力，且無證據證明有何偽造
    、變造或公務員違法取得之情事，復經本院依法踐行調查證
    據程序，自得作為證據，而有證據能力。
貳、實體認定之依據：　　　　
一、上揭犯罪事實，業據被告乙○○於本院更一審之審理期日坦承
    不諱（詳參本院交上更一卷第185頁），核與證人即告訴人
    甲○於警詢、偵訊中證述被告在發生交通事故後隨即駕車離
    去等情相符（詳參偵字卷第31至35、143至144頁），並經證
    人李○○於警詢時證稱：當時行經肇事地點，我有聽到後方傳
    來大聲碰撞聲響等語（詳參偵字卷第44頁），及證人許○○於
    偵訊時具結證稱：我在後方目睹車禍發生經過，當時電動腳
    踏車駕駛倒地後爬不起來，我就騎機車去追計程車，沿路在
    計程車後方一直按喇叭等語（詳參偵字卷第157至158頁），
    復有員警製作之職務報告、彰化基督教醫療財團法人鹿港基
    督教醫院診斷書、道路交通事故現場圖、道路交通事故調查
    報告表（一）、（二）、肇事現場及車損照片、監視器影像
    擷取照片、車輛詳細資料報表在卷可稽（詳參偵字卷第15、
    51、57至95頁），足徵被告前揭自白應屬實情。
二、而經原審當庭勘驗被告之行車紀錄器畫面，確能辨識出告訴
    人甲○所騎電動自行車原本在被告車輛之右前方，且該部電
    動自行車尾部有紅色反光，前方車頭處亦有白色光點（詳參
    原審卷第53頁），此觀卷附被告行車紀錄器影像截圖即明（
    詳參本院交上更一卷第139至159頁）；以被告擔任職業小客
    車駕駛人多年之行車經驗，當不致無從察知告訴人甲○在其
    右側直行；且證人李○○於檢察官偵訊時，亦提及其當時坐在
    計程車後座，有聽到「叩」的一聲，還跟司機提醒好像撞到
    東西等語，此經本院於更一審準備程序當庭勘驗偵訊光碟確
    認無訛（詳參本院交上更一卷第135至136頁）；對照被告於
    案發前之107年7月31日前往漢銘醫院健檢中心接受健康檢查
    時，業已包括視力、聽力、視野、夜視等體格檢查項目，當
    時被告檢查結果為雙眼視力0.9、左右聽力正常、視野及夜
    視均合格，有「60歲以上職業汽車駕駛人體格檢查表」附卷
    足憑（詳參本院交上更一卷第91頁），足認被告無論係以其
    正常之目視或耳聞能力，均能清楚得知告訴人甲○所騎電動
    自行車遭其所駕營業用小客車擦撞倒地之客觀事實。是以被
    告先前於警詢、偵查、原審及本院前審程序否認知悉發生交
    通事故乙節，均無所據，尚非可採。
三、按汽車行駛至交岔路口，轉彎車應讓直行車先行，道路交通
    安全規則第102條第1項第7款定有明文。被告駕駛營業用小
    客車外出，本應遵循前揭規定，於上開交岔路口右轉彎時，
    注意禮讓行駛在其右側之直行車輛先行，且依當時天候、路
    況、視距等客觀情形，又無不能注意之特別情事，竟疏未注
    意而貿然駕車右轉，致其所駕駛之營業用小客車與告訴人甲
    ○騎乘之電動自行車發生擦撞，告訴人甲○並因而受有上述傷
    害，被告則於知悉發生交通事故後駕車離去，其駕車行為顯
    有過失，且有駕車發生交通事故致人傷害逃離現場之主觀認
    識與客觀事實，亦無疑義。
四、綜上所陳，本件事證已臻明確，被告駕駛動力交通工具發生
    交通事故致人傷害而逃逸之犯行堪以認定，應予依法論科。
參、新舊法比較：
一、按行為後法律有變更者，適用行為時之法律，但行為後之法
     律有利於行為人者，適用最有利於行為人之法律，刑法第2
    條第1 項定有明文。而依上述從舊從輕原則予以比較適用者
    ，係指被告行為後至裁判時，無論修正前之法律，或修正後
    之法律，均構成犯罪而應科以刑罰者而言（最高法院107年
    度台上字第4229號刑事判決參照）。查被告行為後，刑法第
    185條之4業於110年5月28日修正公布，並於同年月30日生效
    。修正前刑法第185條之4規定：「駕駛動力交通工具肇事，
    致人死傷而逃逸者，處一年以上七年以下有期徒刑」；修正
    後第1項規定：「駕駛動力交通工具發生交通事故，致人傷
    害而逃逸者，處六月以上五年以下有期徒刑；致人於死或重
    傷而逃逸者，處一年以上七年以下有期徒刑」。依該條修正
    理由所示，新法以「發生交通事故」取代舊法「肇事」之用
    語，係欲將行為人駕駛動力交通工具發生交通事故致人死傷
    雖無故意、過失而仍逃逸之情形，亦納入本條處罰範圍，以
    與修法前司法院大法官會議釋字第777號解釋認為非出於駕
    駛人故意或過失即不符「肇事」要件之情形，有所區別。則
    本案被告駕車行為既有上述過失情節，無論依修正前、後之
    刑法第185條之4均成立犯罪，自應為新舊法之比較。
二、再對照修正前、後之上開規定，關於行為人駕駛動力交通工
    具發生交通事故，致人傷害而逃逸者，修正後之法定刑為6
    月以上5年以下有期徒刑，較修正前之1年以上7年以下有期
    徒刑為輕。經比較新舊法之結果，修正後刑法第185條之4第
    1 項前段規定較有利於被告，依刑法第2條第1項但書之規定
    ，就被告上開犯行，應適用裁判時法即修正後刑法第185條
    之4第1 項前段規定論處。
肆、論罪科刑：　
一、查被告乙○○因上開駕駛過失行為，致告訴人甲○倒地受傷，
    竟違反在場救護義務而駕車逕自駛離逃逸，核其所為，係犯
    修正後刑法第185條之4第1項前段之駕駛動力交通工具發生
    交通事故致人傷害而逃逸罪。
二、而被告駕駛營業用小客車確有轉彎車未讓直行車先行之過失
    情節，已如前述，自無修正後刑法第185條之4第2項減免其
    刑規定之適用。　　
三、另按刑之量定，為求個案裁判之妥當性，法律固賦予法院裁
    量權，但此項裁量權之行使，除應依刑法第57條規定，審酌
    行為人及其行為等一切情狀，為整體之評價，並應顧及比例
    原則與平等原則，使罪刑均衡，輕重得宜，以契合社會之法
    律感情。又刑法第59條規定犯罪之情狀可憫恕者，得酌量減
    輕其刑，其所謂「犯罪之情狀」，與同法第57條規定科刑時
    應審酌之一切情狀，並非有截然不同之領域，於裁判上酌減
    其刑時，應就犯罪一切情狀（包括第57條所列舉之10款事項
    ），予以全盤考量，審酌其犯罪有無可憫恕之事由，惟仍必
    須有其特殊之原因與環境等，在客觀上足以引起一般人之同
    情，認為宣告法定最低度之刑，猶嫌過重者，始有其適用。
    本案被告平日以駕駛營業車輛外出攬客運送為業，對於行車
    安全重要性之認知體會尤深，卻無視於直行車輛之優先路權
    而逕自右轉在先，復於發生交通事故後逕將車輛駛離現場，
    任由傷者側傾在地而孤立無援，即令熱心民眾騎車自後尾隨
    按鳴喇叭，猶未獲被告置理，其犯罪情狀難認足以引起一般
    人普遍之同情。再者，被告於本案偵審階段仍矢口否認犯行
    ，一再辯稱對於告訴人甲○受撞倒地一事毫無所悉，雖被告
    最終於本院更一審之審理期日當庭表示認罪，且於偵查中即
    與告訴人甲○達成和解，犯後態度尚非全無足取，惟其未能
    於偵查之初旋即坦認犯行承擔刑責，究與始終自白悔過並即
    時賠償對方損失之情形有別，更不能憑此而謂其有任何可值
    憫恕之處。被告所犯修正後刑法第185條之4第1項前段之罪
    ，其法定本刑為6月以上5年以下有期徒刑，倘就被告上開犯
    行量處該罪之法定最低度刑，猶有易科罰金而免於入監服刑
    之機會，尚難謂有失之過苛或情輕法重等特殊情形，被告自
    無依刑法第59條規定酌減其刑之可言。
伍、撤銷改判之理由：
一、原審經審理結果，認為被告肇事逃逸犯行明確而予論科，固
    非無見。惟刑法第185條之4已於原審判決後之110年5月28日
    修正公布，並於同年月30日生效，且修正後之刑法第185條
    之4第1項前段，已將駕駛動力交通工具發生交通事故致人傷
    害而逃逸行為之法定刑，調整為6月以上5年以下有期徒刑，
    相較於修正前肇事致人死傷而逃逸罪法定刑為1年以上7年以
    下有期徒刑，對於被告更為有利，已如前述；原判決未及審
    酌修正後之新法，以致仍依修正前之規定判處被告有期徒刑
    1年2月，已屬無可維持。又被告先前於警詢、偵查、原審、
    本院前審程序中，雖均辯稱對於車禍肇事乙情並無認識而否
    認犯罪，惟其已於本院更一審之審判期日表示認罪，此一犯
    後態度乃原審所未及審酌，致原判決之量刑結論難認妥洽，
    亦有可議。
二、被告上訴意旨略以：被告所駕駛之營業用小客車有保險可妥
    善理賠，實無肇事逃逸致背負刑責之動機，且被告於肇事後
    並未變更行車路線，維持均速前進，而未加速逃逸，被告並
    無甘冒吊銷駕照、終身不能考領之風險故意逃逸；且被告所
    駕營業用小客車與電動自行車間未有重大撞擊，該車車窗緊
    閉播放音樂，被告年紀近70歲，視覺、聽覺反應較一般年輕
    人為慢，自不能單以被告有聽聞「扣」一聲，即推論被告知
    悉本件事故。原判決未諭知被告無罪，又未審酌被告並無犯
    罪動機、犯後態度良好，未依刑法第59條酌減其刑，或給予
    易科罰金、緩刑之機會，量刑過重，請撤銷原判決等語。
三、惟查：被告依其正常之目視或耳聞能力，如何清楚得知告訴
    人甲○所騎電動自行車遭其駕駛營業用小客車擦撞倒地之客
    觀事實，業經本院論述如前，且被告於本院更一審之審理期
    日並已自白犯行不諱。則被告上訴意旨所提否認知悉發生交
    通事故之各項辯解，誠屬無據，不足為採。另選任辯護人於
    本院更一審準備程序聲請勘驗被告警詢光碟，及函詢漢銘醫
    院健檢中心有關被告聽力是否受損等調查證據事項，亦因本
    案事證已臻明確，而無再行調查之必要，併此敘明。惟依刑
    法第57條第10款規定，被告犯罪後之態度亦為科刑輕重標準
    之一，則被告於原審判決後，既已於本院更一審之審理期日
    坦承犯行，此等犯後態度自足以影響法院量刑輕重之判斷。
    攸關被告量刑之基礎事實既有變更，則被告上訴意旨就原判
    決量刑輕重之指摘即屬有憑，尚非無據。從而被告上訴理由
    否認犯罪部分雖非可採，然原判決既未及審酌上述法律修正
    及被告於本院更一審審理期日坦承認罪之事實，所為法律適
    用及量刑結論已難謂允洽，即屬無可維持，被告上訴尚非全
    無理由，應由本院將原判決予以撤銷改判。
四、爰以行為人之責任為基礎，審酌被告以駕駛營業用小客車攬
    客運送為業，竟疏未注意轉彎車應讓直行車先行，致與告訴
    人甲○所騎電動自行車發生擦撞，卻於發生交通事故後又置
    他人受傷之情形於不顧，對於公眾往來安全仍足以產生潛在
    危害；惟念及被告於本案偵查階段，即已積極賠償告訴人甲
    ○所受損害，有彰化縣鹿港鎮調解委員會調解書在卷可憑（
    詳參偵字卷第135頁），且於本院更一審之審理期日坦承犯
    行，一改先前矢口否認犯罪之辯解，被告犯後態度非無足取
    ；另審酌被告犯罪手段、目的、動機、告訴人甲○所受傷勢
    之嚴重程度、被告於原審審理時自述具有國小肄業學歷之智
    識程度，目前擔任計程車司機、未婚、無子女（詳參原審卷
    第59頁）等一切情狀，量處如本判決主文欄第2項所示之刑
    ，併諭知易科罰金之折算標準，以示懲儆。
五、末查被告前未曾因故意犯罪而受有期徒刑以上刑之宣告，有
    臺灣高等法院被告前案紀錄表在卷足稽，其經此偵審教訓，
    當能知所警惕，而無再犯之虞，本院因認被告所受宣告之刑
    ，以暫不執行為適當，爰諭知緩刑3年，以勵自新。另為督
    促被告藉由身體勞動回饋社會，以修復其犯行對法秩序之破
    壞，並培養被告對於法律觀念能有正確之認知，認仍有賦予
    被告一定負擔之必要，爰諭知於緩刑期間內，命被告應依刑
    法第74條第2項第5款之規定，向檢察官指定之政府機關、政
    府機構、行政法人、社區或其他符合公益目的之機構或團體
    ，提供60小時之義務勞務，另依刑法第74條第2項第8款之規
    定，命被告應於緩刑期間內，接受執行機關舉辦之法治教育
    4場次，並依刑法第93條第1項第2款之規定，諭知被告於緩
    刑期間付保護管束，以示警惕。倘被告於本案緩刑期間，違
    反上開所定負擔且情節重大，足認有執行刑罰之必要，檢察
    官得依刑法第75條之1第1項第4款規定，聲請撤銷緩刑之宣
    告，併此敘明。
據上論結，應依刑事訴訟法第369條第1項前段、第364條、第299
條第1項前段，刑法第2條第1項但書、第185條之4第1項前段（修
正後）、第41條第1項前段、第74條第1項第1款、第2項第5款、
第8款、第93條第1項第2款，判決如主文。
本案經檢察官余建國提起公訴，檢察官丙○○到庭執行職務。　
中　　華　　民　　國　　110 　年　　10　　月　　26　　日
          刑事第十二庭    審判長法　官  張  國  忠 
　　　　　                      法　官  陳      葳
　　　　　　　      　　　　　  法　官  高  文  崇
以上正本證明與原本無異。
如不服本判決應於收受送達後20日內向本院提出上訴書狀，其未
敘述上訴之理由者，並應於提起上訴後20日內向本院補提理由書
（均須按他造當事人之人數附繕本）「切勿逕送上級法院」。因
疫情而遲誤不變期間，得向法院聲請回復原狀。
　　　　　　　　　　       　　 書記官  施  耀  婷

中　　華　　民　　國　　110 　年　　10　　月　　26　　日
附錄本案論罪科刑法條：
修正後刑法第185條之4第1項
駕駛動力交通工具發生交通事故，致人傷害而逃逸者，處6月以
上5年以下有期徒刑；致人於死或重傷而逃逸者，處1年以上7年
以下有期徒刑。